【裁判字號】    97,重訴,539
【裁判日期】    980420
【裁判案由】    返還價金
【裁判全文】
臺灣臺中地方法院民事判決  97年度重訴字第539號
原      告  甲○○
訴訟代理人  陳怡成    律師
複代理人    許富雄    律師
被      告  丙○○
            戊○○
            丁○○
上3人共同
訴訟代理人  李銘洲    律師
當事人間返還價金事件，本院於98年4月6日言詞辯論終結，判
決如下：
    主    文
被告應給付原告新臺幣捌仟肆佰捌拾玖萬柒仟貳佰元及自民國九
十七年六月七日起至清償日止按年息百分之五計算之利息。
訴訟費用新臺幣柒拾伍萬玖仟陸佰貳拾元由被告負擔。
本判決於原告以新臺幣貳仟捌佰貳拾玖萬玖仟元供擔保後，得假
執行；但被告如以新臺幣捌仟肆佰捌拾玖萬柒仟貳佰元為原告預
供擔保，得免為假執行。
    事實及理由
一、原告方面：
  (一)坐落台中市○○區○○段第9地號土地為被告3人共有，同段
    第9-1地號土地則為被告丁○○單獨所有，被告3人於民國（
    下同）97年4月17日與原告就上開二筆土地（以下簡稱系爭
    土地）簽訂土地買賣契約書（以下簡稱系爭買契約），約定
    總價新台幣（下同）424, 486,000元，於系爭買賣契約第1
    條訂有契約成立之附註條款，約定：「一賣方（即被告3人
    ，以下同）同意買方（即原告，以下同）如未能於交付第二
    期款之前簽訂西屯區○○段第9-2地號、面積：1323.83平方
    公尺，權利範圍：全部之土地買賣契約、其價金為新台幣肆
    億貳仟肆佰肆拾捌萬陸仟元整，買方可立即要求終止並解除
    本契約，賣方應無條件退還買方所付之全部價金。二本筆標
    的物上有建物壹棟（建號：430座落台中市西屯區○○○路
    ○段113號）已保存及未保存之建物應一併移轉過戶予買方
    。（本買賣價金已含不另計價）」。但因契約付款約定就第
    二期款424,448,600元，訂約時實際上並未約定特定給付日
    期，僅「暫不約定日期，視同段9-2地號承置之日起開始起
    算及付款），故兩造再約定：「本契約因受附註條款之約定
    ，買賣雙方約定其期限最遲不得超過民國97年10月16日辦理
    過戶完畢，否則買方有權要求解除本契約，並退還全部價金
    。」。原告於簽約後，先於97年4月17日支付被告簽約金42,
    448,600元，97年5月17日再預付用印款（即第二期款）42,4
    48,600元（註：當日被告並未備證用印），合付為84,897,2
    00元。詎於97年6月6日收到系爭土地承租人柯美雲委託律師
    寄發存證信函：表示依其與被告所簽訂租賃契約第11條約定
    ，被告不得於租賃期間內將地上物出售，並主張優先承買權
    ，進而更於97年6月20日向鈞院聲請假處分獲准，致兩造無
    法繼續履約。雖經原告於97年7之21日寄發存證信函予被告
    要求渠等於文到後15日內撤銷假處分登記，卻仍未獲得解決
    ，原告因而於97年9月23日再寄發存證信函予被告，請求被
    告將所受領之價金加計利息返還予原告，惟遲至系爭買賣契
    約約定之過戶期限即97年10月16日經過後，被告仍未依約完
    成過戶手續，亦未將上開價金返還。
  (二)系爭買賣契約於訴外人柯美雲行使優先承買權後，已屬給付
    不能，原告得依民法第266條第2項規定，請求被告返還不當
    得利即原告已給付之價金：
  1.依土地法第104條規定之優先承買權，為物權之先買權，且
    屬形成權之1種，其行使以行使時所有人與第3人間有買賣契
    約之存在為要件（最高法院67年度第5次民事庭庭推總會議
    決議(一)、85年台上字第1051號民事判決）；雙務契約因不可
    歸責於雙方當事人之事由，致一方給付不能，而他方已就該
    部分為對待給付者，得依不當得利之規定，請求返還，無待
    乎契約當事人另為解除權之行使。…該參加人行使優先承買
    權乃本於土地第34條之1第5、4項之規定而來，其給付不能
    之事由應非可歸責於契約當事人之任何一方（最高法院85年
    台上字第1009號判決）。土地法第104條與第34條之1第4、5
    項規定之情形雖有不同，但其權利性質均為優先承買權，僅
    得主張之人不同（前者為地上權人、典權人或承租人；後者
    為他共有人），故最高法院85年台上字第1009號民事判決之
    見解，亦得適用於土地法第104條之優先承買權。
  2.系爭買賣契約第12條其他特約事項第2項約定：「本約標的
    物涉及優先承買權，其優先購買通知之義務由出賣人負責通
    知，受任地政士不負通知優先權人之責。如優先購買權人確
    已放棄其優先購買權，賣方應於登記申請書備註欄內切結記
    明【優先購買權人確已放棄優先購買權，如有不實出賣人原
    負一切法律責任。】條文並蓋印鑑章，或出具優先購買權人
    之拋棄書及印鑑證明書…等證件以示負責。」、同條第8項
    約定：「本約之買賣標的物現況為出租中，買賣雙方約定其
    權利義務隨同移轉，賣方應協助買方辦理租賃契約之讓渡，
    最遲應於交付第四期款前完成。」。惟訴外人即系爭土地承
    租人柯美雲已於97年6月6日函知原告其已向被告行使優先承
    買權，依上開最高法院見解及土地法第104條之規定，即發
    生被告等人負有移轉系爭買賣契約標的物所有權予訴外人柯
    美雲，而柯美雲負有給付兩造原約定代價之形成效力，進而
    發生被告對原告就買賣標的有給付不能之情事，原告自得依
    民法266條第2項及第179條不當得利之規定，請求被告返還
    原告已付之價金。
  3.被告雖於97年9月25日委託律師寄發存證信函予原告，謂已
    與承租人柯美雲達成和解，柯美雲放棄優先承買權，已無履
    約不能情形。惟按優先承買權屬於形成權，其特色在一為行
    使之意思表示，即發生優先於他人承買之法律效力，且不得
    再為撤回或撤銷，以保護相對人（賣方）並維持交易秩序。
    據此，系爭買賣契約第12條第2項所約定優先購買權人放棄
    其優先購買權之情形，當然係指自始未行使此形成權而言，
    不包括嗣後再為撤銷或撤回之情形。訴外人柯美雲已行使優
    先承買權，為兩造所明知之事實，柯美雲更進而向鈞院聲請
    就系爭土地為假處分，明確且強烈表示其優先承買之意思。
    原告亦曾予被告相當之時日撤銷上開假處分，惟被告逾時仍
    未為解決，於原告97年9月23日發函請求返還價金後，以訴
    外人柯美雲已放棄優先承買權為由，要求原告繼續履約云云
    。顯然就優先承買權一經行使即不得撤回之形成權性質有所
    誤會。
  4.由訴外人柯美雲委律師寄發存證信函之內容可知，其已向被
    告等人主張優先承買權，則至遲於原告97年6月6日收受存證
    信函時，被告已知悉系爭買賣契約發生給付不能情事，依民
    法第182條第2項規定，原告自得向被告請求償還自97牛6月7
    日起算至清償日止之法定遲延利息。
  (三)退步而言，縱認系爭買賣契約無前述給付不能之情事，被告
    亦顯有給付遲延之情事，經限期催告後仍未履行，原告得依
    民法第254條、第255條及系爭買賣契約第3條約定解除契約
    ，請求被告返還已受領之價金。依系爭買賣契約第12條第2
    項、第8項之約定，可知被告負有使承租人拋棄優先承買權
    並使原告取得此租賃權利之義務，惟於97年5月17日原告預
    付第二期款後，被告不但未履行上開義務，甚至承租人柯美
    雲亦於97年6月6日函知原告主張優先承買權，並就系爭土地
    為假處分，致系爭買賣契約無法繼續履行。原告於97年7月
    21日發函要求被告於文到15日內撤銷假處分登記，實係給予
    被告繼續履約之最後寬限期。故縱認系爭買賣契約無前述給
    付不能情事，原告於97年9月21日發函通知解除契約，並要
    求被告返還價金，符合民法第254條之規定，自屬有據。
  (四)再退步言，如鈞院認承租人行使優先承買權，不該當給付不
    能，且原告於97年9月23日之存證信函亦不生解約之效力者
    。依兩造於系爭買賣契約第3條其他事項之特別約定：「…
    最遲不得超過民國97年10月16日辦理過戶完畢，否則買方有
    權要求解除本契約，並返還全部價金。」；另同條有關第二
    期用印款之給付有約定被告應備齊移轉登記所需證件及用印
    ，但被告至今仍未依約備件用印。被告雖於97年9月25日委
    託律師函覆原告已與承租人柯美雲達成和解，要求繼續履約
    云云，惟查系爭土地所受假處分登記至97年10月15日始塗銷
    ，而依地政機關處理時限，買賣移轉登記處理期限至少為5
    天，況在送件辦理所有權移轉登記前，尚須先完成房屋契稅
    、土地增值稅之申報及完稅手續，故根本不可能在系爭買賣
    契約第3條其他欄約定之97年10月16日前辦理過戶完畢。本
    件因逾兩造約定97年10月16日辦理過戶完畢期限，原告爰以
    起訴狀繕本之送達為解除契約之意思表示，並請求被告返還
    原告已付價金。爰提起本訴，並聲明求為判決除擔保金額外
    ，如主文所示。
  (五)對被告抗辯之陳述：
  1.系爭買賣契約第3條其他欄係明文約定：「本契約因受附註
    條款之約定，買賣雙方約定其期限最遲不得超過民國97年10
    月16日辦理過戶完畢，否則買方有權要求解除本契約，並退
    還全部價金。」，並非約定為「本契約當然失其效力」，非
    屬民法第102條之「期限」，亦非同法第99條之「條件」，
    而係賦予原告解除契約之權利，即兩造特別約定之契約解除
    權事項，以免被告應盡之所有權移轉過戶義務懸宕過久，影
    響原告權益。被告辯稱此約定非期限而類似條件，且因原告
    以不正當行為促使條件成就云云，容有誤解，委無足採。
  2.因系爭土地與鄰地9-2地號共同出租予訴外人柯美雲興建電
    子遊戲場經營使用，依原告之開發計劃，亦規劃連同非被告
    有之9-2地號土地一併開發興建，但9-2地號土地能否取得，
    尚在未知之數，而系爭買賣契約之金額高達4億餘元，故兩
    造於系爭買賣契約第1條附註條款特別約定原告如未於能於
    交付第二期款前簽訂同段第9-2地號土地之買賣契約，原告
    可要求終止或解除契約，並於第3條第二期用印款欄註明：
    「暫不約定日期，視同段9-2地號承買之日起開始起算及付
    款。」惟過戶期限之約定，對契約雙方權益之保障甚為重要
    ，尤其本件契約標的價值龐大，兩造均不能放任系爭土地之
    完成過戶遙遙無期，但又受限於上開附註條款，無法確定第
    二期款之履約期限，致過戶完畢期限亦須順延，無法確認時
    間，故為確保原告開發時間點之投資效益，才會在系爭買賣
    契約第3條其他欄約定辦理過戶完畢之期限。是此所謂「受
    附註條款之約定」，僅在說明為何會有此特別約定解除權之
    考量，並非僅限於受附註條款約定之影響，原告始取得解除
    權。系爭買賣契約第3條其他欄為獨立之解除權約定，只要
    兩造未能於97年10月16日前辦理過戶，原告即取得此解除權
    ，被告所辯屬斷章取義，完全背離契約真意，核無理由。
  3.原告雖尚未簽訂同段第9-2地號土地之買賣契約，即於97年5
    月17日交付第二期款，以示原告向被告購買系爭土地之誠意
    ，絕不會故意使兩造關於97年10月16日前辦理過戶完畢之約
    定無法達成。系爭土地所受假處分登記於97年10月15日始塗
    銷，而買賣不動產之移轉登記需5天始可完成，系爭土地顯
    然不可能於97年10月16日辦理過戶完畢，客觀上至為明顯。
    末查，此移轉登記需5天可完成之處理期限，本指地政事務
    所單純處理所有權移轉登記之期限而言，不包括辦理土地增
    值稅及契約之申報與完稅手續，況被告至今未曾交付印鑑證
    明正本，代書根本無從辦理所有權移轉手續。
二、被告聲明求為判決：駁回原告之訴；如受不利判決願供擔保
    聲請免為假執行。其陳述略稱：
  (一)按所謂給付不能係指清償期屆至，債權人得請求債務人給付
    ，而債務人不能依債之本旨為給付而言。又土地法第104條
    規定之優先購買權，通說固認為係形成權之1種，惟上開優
    先購買權之行使僅形成出賣人與優先購買權人間之買賣契約
    ，並不當然形成所有權移轉之法律效果，故優先購買權人行
    使優先購買權後，僅形成出賣人與優先購買權人間之買賣契
    約，使優先購買權人取得請求出賣人移轉標的物所有權之請
    求權而已，並未使出賣人喪失標的物所有權。本件原告於兩
    造簽訂系爭買賣契約前，已知系爭土地出租予訴外人柯美雲
    搭蓋建物，此由系爭買賣契約第12條第2款之約定即明。即
    原告於訂約時對於訴外人柯美雲可能主張優先承買權之事實
    早已明知，被告並無承諾承租人不會主張優先承買權之情事
    。被告於兩造訂約後，即曾口頭上通知訴外人柯美雲並徵詢
    其是否擬優先承買，訴外人柯美雲明確表達無優先購買之意
    願（即放棄優先購買權），訴外人柯美雲雖嗣變卦而委託律
    師於97年6月6日寄發存證信函主張優先購買，惟其既已先放
    棄優先購買權，自無從再以存證信函主張優先購買權。此由
    訴外人柯美雲嗣後起訴主張優見購買權請求被告移轉系爭土
    地所有權登記，被告於該事件中以上述理由抗辯後，訴外人
    柯美雲於97年9月25日鈞院97年度重訴字第368號言詞辯論庭
    中已與被告達成和解，放棄優先承買權等情自明。是訴外人
    柯美雲既已於被告通知時即已放棄優先購買權，自始即無因
    行使優先購買權之形成權而與被告成立買賣關係之可言。又
    本件訴外人柯美雲固曾於97年6月20日向鈞院聲請假處分獲
    准，惟嗣已於97年9月25日具狀撤銷假處分，本件兩造約定
    之辦理移轉過戶之期限為97年10月16日，查封登記亦於同年
    月15日塗銷，故於給付期限屆至前，自無給付不能之可言，
    原告主張依民法第266條第2項及第182條第2項規定，請求被
    告返還不當得利即原告已給付之價金，並無理由。
  (二)原告於訂約時即知悉土地承租人可能行使優先承買權，且被
    告確無承諾承租人不會行使優先承買權，已如前述。又兩造
    僅就系爭土地之移轉期限約定為97年10月16日，除此之外，
    兩造並無就其「如系爭土地遭他人假處分時應於何時撤銷假
    處分登記」之約定。此由系爭買賣契約第12條其他特約事項
    第2項、第8項之約定文字，堪明兩造並未就系爭土地遭他人
    假處分時應何時撤銷之約定，且原告亦尚未交付第四期款，
    故本件原告根本無從訂期催告被告應於何時完成「撤銷假處
    分登記」之權利。是原告主張其於97年7月21日發函要求被
    告於文到15日內撤銷假處分登記，係給予被告繼續履約之最
    後寬限期，被告未於該期限內撤銷假處分登記，原告得主張
    被告有給付遲延之情事並解除契約云云，亦無理由。
  (三)原告不得依系爭買賣契約第3條其他欄之約定主張解除契約
    、返還價金：
  1.系爭買賣契約第1條附註條款固特約如原告未能於交付第二
    期款前簽訂同段第9-2地號土地之買賣契約，原告即要求終
    止、解除契約，並於契約第3條第二期用印款部分特約：「
    暫不約定日期，視同段9-2地號承買之日起開始起算及付款
    」等語。惟原告嗣已放棄該終止、解除契約權利，兩造已合
    意變更上開付款條件，改約定於97年5月17日給付第二期用
    印款，被告並已於同日已依約交付相關移轉登記所需證件及
    用印，此由契約第2條第二期款「應時履行之條件」欄中嗣
    後改填註「民國97年5月17日，雙方備齊移轉登記所需文件
    及用印之同時，買方一次付清。」等語可稽。而系爭買賣契
    約第3條其他欄中有關：「本契約因受附註條款之約定，買
    賣雙方約定其期限最遲不可超過民國97年10月16日辦理過戶
    完畢，否則買方有權要求解除本契約，並返還全部價金。」
    之約定，僅係約明應履行辦理登記之期限，而非期限，縱有
    逾越期限尚未辦理過戶完畢，亦僅生買方有權要求解除契約
    及退還全部價金之效力而已，其性質較類似於「條件」。又
    依其文字所稱「受附註條款之約定」，則該解除契約之約定
    ，應僅限於「受附註條款之約定」之影響，原告始得有權要
    求解除契約。本件原告既已放棄系爭買賣契約第1條附註條
    款之終止、解除契約權利，自不得再依第3條其他欄之約定
    行使契約解除權。
  2.按民法第254條所定解除權之行使，須以契約當事人之一方
    遲延給付為前題，如因不可歸責於一方當事人之事由致未為
    給付而不必負給付遲延責任者，即難認為具備法定解除權行
    使之要件（最高法院80年度台上字第2786號）。循此意旨，
    於當事人約定為定期行為時，亦應以遲誤期間係屬可歸責於
    債務人之事由造成，其債權人始得不經催告，逕依民法第25
    5條規定解除契約。本件系爭買賣契約第3條其他欄之約定，
    其內容本旨，乃在於明訂兩造間辦理履行系爭不動產所有權
    移轉登記之過戶期限，並賦予原告於被告未按期履行者，不
    經定期催告解除契約之權利，充其量僅可認符合民法第255
    條規定所指之定期行為相當，則原告依該約定主張解除契約
    ，自應以兩造間辦理系爭土地所有權移轉登記遲誤過戶期限
    ，係因可歸責於被告之事由所生，始得為之，尚非可推認兩
    造間業已合意不以被告具有可歸責事由為前題。
  3.系爭土地固自97年6月20日起即遭假處分，然假處分期間中
    雖禁止移轉登記，但並非不許辦理移轉登記外之其他如房屋
    契稅、土地增值稅之申報及完稅手續等移轉登記準備工作。
    依被告與訴外人柯美雲就鈞院97年度重訴字第368號，於97
    年9月25日達成訴訟上和解之和解筆內容記載：「一原告（
    即訴外人柯美雲）願放棄本件優先承買權。二原告願撤回本
    院97年度執全字第2098號假處分之執行，並願撤銷本院97年
    度裁全字第4427號假處分裁定之聲請…」，且訴外人柯美雲
    旋即於當日向鈞院貝狀聲明撤回假處分之強制執行，鈞院於
    97年10月14日發函予台中市中興地政事務所囑託塗銷查封登
    記，經該所於97年10月15日收文於當日辦理塗銷查封登記完
    畢，使該查封登記於兩造約定系爭土地辦理過戶期限（97年
    10月16日）前1日始經地政機關辦理塗銷登記完畢。被告為
    儘速排除該假處分之過戶障礙，早已於97年9月25日即與訴
    外人柯美雲達成訴訟上之和解，且因假處分之性質，不得許
    債務人供擔保而為撤銷假處分之裁定，故被告實無從以供擔
    保之方式聲請法院撤銷假處分。又假處分查封登記之塗銷作
    業，依法僅得由法院執行處囑託地政機關辦理，依訴外人柯
    美雲於97年9月25日具狀撤回假處分之執行之時程，理應得
    以使兩造可於97年10月16日前辦妥系爭土地之所有權移轉登
    ，僅因塗銷查封登記作業遲誤，直至97年10月15日始塗銷查
    封登記，而無法順利於翌日前辦理系爭土地所有權移轉登記
    ，就此過戶期限之遲誤顯係發生於外部而與債務人無關之事
    故所致，自屬不可歸責於被告之事由甚明，原告當無依系爭
    買賣契約書第3條其他欄約定，主張解除契約之餘地。
  4.原告雖主張依地政事務所之所有權移轉處理期限，買賣需5
    天始可完成，系爭土地於97年10月15日塗銷查封登記，顯不
    可能於翌日辦理過戶完畢，惟被告查知同為台中市中興地政
    事務所受理辦理不動產買賣之所有權移轉登記案件，有自受
    理收件之日起至辦理登記完畢之日止共僅需2日之情形，經
    向台中地區多位代書詢問結果發現，倘於申請辦理過戶前業
    已備齊過戶所需一切文件（特別係土地增值稅及契稅之完稅
    ），僅需2日即得辦妥不動產所有權移轉登記手續，原告自
    認因在假處分中故未委請代書送件辦理過戶登記事宜，原告
    既未實際送件，又豈能確定如於塗銷查封登記當日送件，仍
    無法於隔日前辦理登記完畢？至被告如未交付印鑑屬於代書
    可以請求補正之事項，本件實際上無法於期限內完成登記，
    是因原告主觀上認定系爭買賣契約已解除，並且告知代書毋
    庸辦理，故代書並未辦理移轉登記之前期作業（如完稅證明
    事項），交付印鑑證明屬於後期才需要的文件。
三、兩造不爭執之事項：
  (一)系爭第9地號土地為被告共有，其上之同段430建號建物為被
    告戊○○、丙○○共有；第9-1地號土地為被告丁○○單獨
    所有。兩造於97年4月17日就系爭土地、建物簽訂系爭買賣
    契約書，約定總價金為424,486,000元。
  (二)原告於簽約後，先於97年4月17日支付被告簽約款42,448,60
    0元，嗣於97年5月17日支付用印款42,448,600元，合計支付
    被告84,897,200元。
  (三)系爭買賣標的物之承租人柯美雲於97年6月6日委託律師寄發
    存證信函予原告，表示依其與被告等人就系爭買賣標的物所
    簽訂之租賃契約第11條約定，被告不得於租賃期間內將地上
    物出售，並主張優先承買權等語。
  (四)系爭土地及其上建物於97年6月20日遭訴外人柯美雲聲請本
    院假處分執行在案，嗣訴外人柯美雲於同年9月25日向本院
    聲請撤回假處分執行，經本院於同年10月14日發文囑託中興
    地政事務所塗銷假處分查封登記，復經該所於同年10??日
    收文當日辦理塗銷查封登記完畢。
  (五)原告曾於97年7月21日寄發存證信函予被告要求渠等於文到
    15日內撤銷假處分登己；嗣原告於97年9月23日再向被告等
    寄發存證信函，主張解除契約並請求被告於文到10日內將所
    受領之價金84,897,200元加計利息返還予原告。
  (六)系爭買賣契約第3條其他欄約定之過戶期限即97年10月16日
    經過後，系爭買賣標的物仍未完成過戶手續，被告亦未將上
    開價金84,897,200元加計利息返還予原告。
四、兩造爭執之事項：
  (一)原告得否以系爭買賣契約遭訴外人柯美雲行使優先承買權為
    由，主張被告給付不能，依民法第266條第2項規定，請求被
    告返還不當得利即原告已給付之價金？
  (二)原告得否依民法第254條、第255條規定，以被告有給付遲延
    之情事，經限期催告後仍未履約，主張解除系爭買賣契約？
  (三)如原告97年9月23日發函解除契約不合法，原告得否以系爭
    買賣標的物未能於97年10月16日完成過戶為由，依系爭買賣
    契約第3條約定解除契約？
  1.系爭買賣契約第3條其他欄有關「最遲不得超過民國97年10
    月16日辦理過戶完畢，否則買方有權要求解除本契約，並退
    還全部價金。」之約定，其性質為何？
  2.如上開約定之性質為約定解除權，應否以被告具可歸責之事
    由為必要？
五、法院之判斷：
  (一)按因不可歸責於雙方當事人之事由，致一方之給付全部不能
    者，他方免為對待給付之義務；如僅一部不能者，應按其比
    例減少對待給付。前項情形，已為全部或一部之對待給付者
    ，得依關於不當得利之規定，請求返還，民法第266條有明
    文規定。此所謂「給付不能」，係指清償期屆至，債權人得
    請求債務人給付，而債務人不能依債之本旨為給付而言。本
    件兩造間之法律關係為不動產買賣契約，出賣人即被告所負
    之主要給付義務，依民法第348條規定為交付其物予買受人
    即原告，並使原告取得該物所有權。故，本件被告是否陷於
    給付不能之狀態，即應以兩造約定之清償期屆至，原告得請
    求被告給付時，被告是否能依債之本旨為給付作為判斷之依
    據：
  1.依系爭買賣契約第3條其他欄，兩造約定系爭買賣標的最遲
    不得超過97年10月16日辦理過戶完畢；另第9條則約定標的
    物之點交，應於買方給付尾款之同時騰遷完畢，點交予買方
    使用管業，再參酌第3條尾款應同時履行之條件欄之記載：
    「所有權移轉完竣後，賣方依第9條規定點交標的物予買方
    之同時，買方以現金，即期票據或依本約第4條規定履行給
    付之」等語。即本件兩造約定之被告應負移轉買賣標的物所
    有權之清償期不得超過97年10月16日，而交付買賣標的物之
    清償期則約定在所有權移轉登記完畢後，與尾款之支付同時
    為之。
  2.系爭土地雖前經訴外人柯美雲主張優先購買權，並向本院聲
    請假處分裁定獲准，於97年6月20日為假處分之查封登記在
    案，姑不論訴外人柯美雲是否確實有系爭土地之優先承買權
    及其優先承買權之性質，訴外人柯美雲嗣已與被告另案達成
    訴訟上之和解，同意放棄優先承買權並具狀撤回假處分之執
    行，經本院囑託中興地政事務所塗銷查封登記，該所於97年
    10月15日辦理塗銷查封登記完畢等情，為兩造所不爭執，並
    經本院調取97年度重訴字第368號、97年度執全字第2098號
    案卷查明無誤，則於兩造約定辦理所有權移轉登記之清償期
    屆至時，系爭買賣標的物之給付並無基於自然法則之「事實
    上不能」或依法律規定不能辦理移轉登記之「法律上不能」
    之情事。是故，原告以被告就本件契約之履行為給付不能，
    依民法第266條第2項規定主張被告應返還已受領之給寸，自
    屬無據。
  (二)原告主張被告依系爭買賣契約第12條第2項、第8項約定負有
    使承租人拋棄優先承買權並使原告受讓取得租賃權之義務，
    原告於97年7月21日發函要求被告於文到15日內撤銷假處分
    登記，被告未於上開期限撤銷假處分登記，原告得依民法第
    254條、第255條之規定解除契約，原告並已於同年9月23日
    發函對被告表示解除契約等語。惟查：原告主張被告負有使
    承租人拋棄優先購買權之義務乙節，為被告所否認，而依系
    爭買賣契約第12條第2項之約定內容，僅以被告負有通知優
    先購買權人之義務，被告並不負有使優先購買權人放棄優先
    購買權之義務，原告主張之上情，既未能舉證證明屬實，自
    難採信。另被告依系爭買賣契約第12條第8項約定，固有協
    助原告辦理租賃契約讓渡之義務，惟其履行期定為：「最遲
    應於交付第四期款前完成」，而本件原告既尚未給付第四期
    款，亦無從於履行期屆至前即以被告有給付遲延情事，於催
    告後主張解除契約。況原告所寄發之催告函，其內容係要求
    被告應撤銷假處分登記，惟遍觀兩造所訂買賣契約之條款，
    並無約定系爭土地遭他人聲請假處分並執行查封時，被告負
    有使之撤銷之義務，則原告前所為催告及解除契約之通知，
    均不合法律及兩造契約之約定，自不生解除契約之效力。
  (三)原告主張本件已逾兩造約定之不動產移轉期限即97年10月16
    日，原告得依系爭買賣契約第3條其他欄之約定解除契約，
    被告對於逾期未辦理所有權移轉登記完畢之事實，並不爭執
    ，而以該約定應限於受第1條附註條款內容之影響及應以被
    告就未能依限履行具可歸責性為辯。經查：
  1.系爭買賣契約第3條其他欄約定：「本契約因受附註條款之
    約定，買賣雙方約定其期限最遲不得超過民國97年10月16
    日辦理過戶完畢，否則買方有權要求解除本契約，並退還全
    部價金。」等語，依其契約文字，並無以逾期辦理過戶即生
    系爭買賣契約失其效力之法律效果，故其性質並非民法第99
    條、第102條規定之「條件」或「期限」自明，被告以該約
    定類似於條件云云，尚屬無據。該條約定乃兩造約明辦理系
    爭買賣標的權利移轉之最後期限，逾期所生之法律效果，則
    為原告得據以主張解除契約，並請求被告返還已受領之給付
    ，為兩造所不爭執。按我國民法除以法律明文規定法定解除
    權之行使要件外，基於契約自由、私法自治之原則，並無限
    制契約當事人基其合意以特別約定之方式，自訂契約解除權
    行使之事由（最高法院78年度台上字第2177號、86年度台上
    字第3165號判決意旨參照），故核系爭買賣契約第3條其他
    欄約定之性質，應屬兩造基於私法自治之原則，以特別約定
    之方式針對特定事由所為之約定解除權。
  2.被告雖辯稱系爭買賣契約第3條其他欄之約定應限於受系爭
    買賣契約第1條附註條款之影響者，始得行使其契約解除權
    ，惟按依系爭買賣契約第1條附註條款之約定，係以原告如
    未能於交付第二期款前簽訂同段第9-2地號（非屬被告所有
    ）土地買賣契約時，原告得行使約定之契約解除權之約定；
    而系爭買賣契約第3條其他欄之約定，則為有關系爭買賣標
    的不動產辦理所有權移轉登記期限之約定，前者行使契約解
    除權之時期為交付第二期款前、事由為原告未能簽訂另筆土
    地買賣契約；而後者行使契約解除權之時期為交付第四期款
    前（第四期尾款以所有權移轉完竣後交付）、事由為逾期未
    完成所有權移轉登記。此二項約定有關解除權行使之時期、
    事由均不相同，核無互相依附之關係，系爭買賣契約第3條
    其他欄固有約定「本契約因受附註條款之約定」等文字，然
    並無明文限制僅限於因簽訂另筆土地買賣契約影響之情形，
    原告始得行使契約解除權，該段文字應僅在說明兩造於締約
    當時，預期系爭買賣契約有關不動產移轉所有權部分，恐受
    他項因素影響而延宕，為保障買方取得不動產所有權之時效
    利益，故以契約文字明白約定最後之移轉時限，此觀證人乙
    ○○即兩造買賣契約之仲介人亦到庭證稱：「我是兩造買賣
    契約的仲介人。兩造訂立買賣契約時已經合意約定必須連同
    段9-2地號土地一併買賣，買賣契約才全體成立，如果9-2地
    號土地無法買受，買方可以解除契約，並且賣方應協助租賃
    契約延續，簽訂契約時附註條款及其他特約事項八、九、第
    三條其他欄之手寫約定都已經記載上去，當時兩造的意思就
    是最遲必須在九十七年十月十六日前辦妥全部土地，包含9-
    2號土地之移轉登記。兩造簽訂買賣契約時，原本沒有約定
    第二期款和第三期款付款的時間，後來原告有支付第二期款
    ，契約原本的附註條款是買方簽訂9-2號土地買賣契約後才
    付第二期款，但買方願意先支付是他的權利。當時兩造的意
    思是如果到九十七年十月十六日仍無法辦妥所有權移轉登記
    ，不論什麼原因，原告都可以解除契約。」等語（本院98年
    2月18日言詞辯論筆錄）亦明。是尚無從僅以該段文字之內
    容，即引申認為契約第3條其他欄約定之契約解除事由，亦
    限於受契約第1條附註條款所定事由之影響，被告此部分所
    辯殊難採納。
  3.被告辯稱系爭買賣契約第3條其他欄之約定係屬民法第255條
    之情形，亦應以債務人具可歸責性為解除權行使之要件云云
    ，惟按民法第255條所稱之定期行為，乃係指就契約本身，
    自客觀上觀察，即可認識非於一定時期為給付不能達契約目
    的之情形而言，又所謂依當事人之意思表示，非於一定時期
    為給付不能達其契約之目的者，必須契約當事人間有嚴守履
    行期間之合意，並對此期間之重要（契約之目的所在）有所
    認識（最高法院64年台再字第177號判例參照）。而本件兩
    造所訂系爭買賣契約，係一般不動產買賣契約，依此種契約
    之客觀觀察，並非特別重視其履行期，且衡其契約內容，亦
    無由客觀上觀察足認買賣標的之不動產，非有嚴守履行期給
    付即無從達到經濟上目的之記載，則本件契約之性質並不符
    合民法第255條所稱定期行為之情形，系爭買賣契約第3條其
    他欄雖有定有履行期，僅為一般買賣契約中有關清償期之約
    定，尚非有此清償期之約定，既概認具有定期行為之性質。
    至系爭買賣契約第3條其他欄，除定有履行期外，另附以逾
    期法律效果之約定，屬約定解除權之性質，已認定如前，而
    此項約定解除權之行使，依其契約文字之內容，並無以債務
    人即被告就逾期事由具有可歸責因素為限，則原告行使該條
    契約解除權，僅須符合兩造特別約定之事由發生，原告即得
    據此約定主張解除契約，並不涉及契約任一方就該事由是否
    具可歸責因素之判斷，則被告辯稱其就逾期之事由不具可歸
    責之因素，仍無礙原告行使其契約解除權。
  4.系爭買賣標的之不動產無法於兩造約定之97年10月16日完成
    過戶完畢，既為兩造所不爭執，則原告依兩造契約第3條其
    他欄之約定主張解除契約，並以起訴狀繕本之送達對被告為
    解除契約之意思表示，其意思表示已於97年12月22日、23日
    分別到達被告，有送達證書可憑，兩造間系爭買賣契約，因
    原告行使約定之契約解除權而自其意思表示到達被告後，即
    生合法解除之效果。
六、按契約解除時，當事人雙方回復原狀之義務，除法律另有規
    定或契約另有訂定外，依左列之規定：一由他方所受領之給
    付物，應返還之。二受領之給付為金錢者，應附加自受領時
    起之利息償還之。民法第259條第1、2款定有明文。本件買
    賣契約業經原告合法解除，如前所述，依上開規定，於契約
    解除後，被告即應返還自原告所受領之給付，依契約第3條
    簽約款、用印款欄之記載，被告分別於97年4月17日、97年5
    月17日自原告受領簽約款及用印款各42,448,600元，合計為
    84,897,200元，被告應分別自其受領時即自97年4月17日、
    97年5月17日起附加利息償還原告。從而，原告依系爭買賣
    契約第3條其他欄之約定及民法第259條規定，請求被告返還
    已受領之價金84,897,200元及自97年6月7日起至清償日止按
    年息5%計算之利息，核屬有據，應予准許。
七、兩造均陳明願供擔保聲請宣告假執行及免為假執行，經核均
    無不合，爰分別酌定相當擔保金額宣告之。
八、本件判決之基礎已為明確，兩造其餘主張、舉證及被告聲請
    傳訊證人許福成（待證事項：兩造契約附註條款之約定經過
    、內容），經核均與判決之結果無影響，爰不一一論述，亦
    無再予傳訊之必要，附此陳明。
九、訴訟費用負擔及假執行之依據：民法第85條第1項、第390條
    第2項、第392條第2項。
中    華    民    國    98    年    4     月    20    日
                  民事第一庭    法  官  陳文爵
正本係照原本作成。
如對本判決上訴，須於判決送達後20日內向本院提出上訴狀。
中    華    民    國    98    年    4     月    23    日
                                書記官  劉易柔


司法院資訊處製作；財團法人民間司法改革基金會備份。
